最高法院民事判決　　　　　　　九十六年度台上字第三○八號
上　訴　人　戊 ○ ○
　　　　　　己 ○ ○
共　　　同
訴訟代理人　柯 智 炫律師
　　　　　　林 重 宏律師
被 上訴 人　庚 ○ ○
　　　　　　壬 ○ ○
　　　　　　辛 ○ ○
　　　　　　癸 ○ ○
　　　　　　子 ○ ○
　　　　　　丑○○○
　　　　　　寅 ○ ○
　　　　　　卯 ○ ○
　　　　　　辰 ○ ○
　　　　　　巳 ○ ○
　　　　　　午 ○ ○
　　　　　　未○○○
　　　　　　乙 ○ ○
　　　　　　丙　　○
　　　　　　丁 ○ ○
　　　　　　甲 ○ ○　住台灣省台北縣三重市○○路95巷50號
上列當事人間因租佃爭議事件，上訴人對於中華民國九十四年十
一月八日台灣高等法院第二審判決（九十四年度上字第二一七號
），提起上訴，本院判決如下：
    主  文
原判決廢棄，發回台灣高等法院。
    理  由
本件被上訴人庚○○以次十二人之被繼承人陳其（民國九十四年
八月十日死亡，由該被上訴人於原審承受訴訟）及被上訴人乙○
○以次四人（其中丁○○，一、二審判決均誤載為莊季鸞）起訴
主張：上訴人己○○之被繼承人鄭吉成及上訴人戊○○於七十六
年九月一日，就陳其、被上訴人甲○○及乙○○以次三人之被繼
承人李圍籬所共有如原判決附表（下稱附表）甲所示之土地，與
其訂立耕地三七五租約（下稱系爭租約），租期自七十四年一月
一日起至七十九十二月三十一日止，並經台北縣三重市公所（下
稱三重市公所）辦理耕地租約登記。嗣因戊○○、鄭吉成單獨申
請續訂、變更租約登記，由該公所逕行辦理續訂租約登記，租期
自八十年一月一日起至八十五年十二月三十一日止，系爭租約於
該租期屆滿後即告消滅。詎台北縣政府於如附表甲土地經重劃後
變更地號，由陳其、甲○○、乙○○以次三人各分得如附表乙 1
、2、3項次所示土地後，竟逕為系爭租約之轉載登記，上訴人亦
仍認其有系爭租約存在，伊有即受確認判決之法律上利益等情，
爰求為確認兩造間各就附表乙1、2、3 項次所示土地系爭租約法
律關係不存在之判決。（按：被上訴人於第一審原請求確認兩造
間就如附表甲所示之土地，自八十六年一月一日起至言詞辯論期
日止系爭租約法律關係不存在，迨至原審始變更、擴張聲明如上
。）
上訴人則以：系爭租約於八十五年十二月三十一日租期屆滿後，
伊業於八十六年一月間向三重市公所單獨聲請續租登記，伊自該
月一日起仍有繼續耕作之事實，且繳租至九十二年為止，兩造間
系爭租約之法律關係仍存在等語，資為抗辯。
原審將第一審所為上訴人敗訴之判決廢棄，改判確認兩造間各就
附表乙1、2、3 項次所示土地系爭租約法律關係不存在之判決，
無非以：(一)本件被上訴人原請求確認兩造間就如附表甲所示之土
地系爭租約法律關係不存在，其訴訟標的對於共同訴訟之被上訴
人必須合一確定，縱該土地嗣經重劃後，由被上訴人分得如附表
乙1、2、3 項次所示土地，但依民事訴訟法第五十六條第一款規
定，被上訴人甲○○之具狀撤回上訴，仍不生效力。(二)被上訴人
主張之事實，有三七五耕地租約、繼承系統表、戶籍謄本、陳報
狀、現耕繼承人切結書、非現耕繼承人同意書、三重市公所函及
土地登記簿謄本可稽，自堪認為真正。上訴人雖以上開情詞置辯
，惟按耕地租約於租期屆滿時，必有承租人請求繼續承租或仍為
租賃物使用收益之事實，始得認租賃關係不因租期屆滿而消滅。
查上訴人提出三重市公所九十年二月八日北縣重民字第二九四六
號函，抗辯其於租滿後之八十六年一月有申請續租，但該函係對
陳其等人九十年一月十六日之異議書為答復，參之台灣省耕地租
約登記辦法第二條第一項規定及上訴人於八十年及九十年間提出
續租登記之申請，均經出租人異議，已見上訴人於八十五十二月
三十一日租滿後，並未依規定會同出租人，或檢附相關證明文件
，單獨辦理換訂登記。又上訴人抗辯其於該租滿後仍有耕作一節
，查戊○○曾於九十年一月八日為競選農會理事，曾申請有實際
耕作文件，依三重市公所同年月十五日現場勘查紀錄所載，並無
記載有無實際耕作情事，復無拍攝現場會勘照片及核發有實際耕
作文件，當日地政單位及農政單位復未出席，勘查地號位置亦不
明確，現場是否有無耕作之認定，應失所附麗。且上訴人提出同
年二月間種有油菜、地瓜葉、香蕉等之照片，係於九十一年九月
二十五日提出，載有「鄭醫師九十一年九月三十日送公所」，而
戊○○既於九十年一月八日申請實際耕作文件，經三重市公所通
知出租人訂同年月十五日現場勘查，被上訴人即於翌日異議，則
上訴人於是日提出載有「01.2.17」 之照片，殊難認係九十年二
月十七日拍攝，亦未證明該照片拍攝地點確係系爭租約範圍，自
難以該照片認其於租滿後有繼續使用收益之情事。另系爭租約約
定之作物為稻谷、甘藷，上訴人提出之被上證八即台北縣政府地
上農林作物調查表所載農作物多為地瓜葉、菠菜等，另記載之木
瓜、柚子、香蕉等，均註記「中」、「小」或「特小」，無從證
明其於該租期屆滿時，仍有繼續耕作系爭租地。至上訴人提出之
九十一年八月二十二日台北縣三重重陽橋引道附近地區市地重劃
區範圍內地上農林作物異議案補估會勘紀錄，並未會同出租人，
自無從憑認其抗辯之事實為真。況上訴人係於被上訴人提出異議
後之九十年三月後始對出租人寄交租金或提存租金，且未提出其
給付陳其、甲○○八十六年及八十七年租金之證明，更無從依之
認其於租滿後猶繼續使用收益租地。系爭租約於八十五年十二月
三十一日租滿後，上訴人未依耕地三七五減租條例第二十條續訂
租約，亦無事實證明其仍為租賃物之使用收益，兩造間系爭租約
於該租滿即告消滅。從而，被上訴人據以請求確認兩造間各就附
表乙1、2、3 項次所示土地之系爭租約法律關係不存在，洵屬正
當，均應准許等詞，為其判斷之基礎。
惟查原審既認定如附表乙2 項次之三筆土地經重劃後，已分歸甲
○○單獨所有（附表乙1、3項次之土地各分歸其他被上訴人所有
），且被上訴人並於原審變更、擴張聲明為「確認兩造間各就附
表乙1、2、3 項次所示土地系爭租約法律關係不存在」，兩造間
就系爭租約關係是否有分成如附表乙1、2、3 項次三個租約關係
之意思？即與本件訴訟標的對於共同訴訟之被上訴人，是否為必
須合一確定之固有或類似必要共同訴訟有關，原審未予深究，遽
依民事訴訟法第五十六條第一款規定，逕認甲○○撤回上訴不生
效力，已有未合。次按耕地三七五減租條例第六條第一項之規定
，係為保護佃農及謀舉證上便利而設，非謂凡租約之訂立、變更
、終止或換訂，須經登記，始能生效。查上開三重市公所九十年
二月八日北縣重民字第二九四六號函說明二載明：「經查，民國
八十六年租期屆滿，戊○○與另一承租繼承人己○○有於規定時
間向本所提出租約續訂之申請，後因戶籍謄本等相關資料未能完
全補正（期間本所亦持續處理此案‧‧）。而依據耕地三七五租
約清理要點第七條規定，既然承租人於期限內有提出續訂之申請
，本所便無由逕為註銷租約登記」云云（見一審卷(一)二六二、二
六三頁），原審未進一步查明上訴人未能完全補正戶籍謄本資料
之原委，遽以未經續約登記即為其不利之判決，不免速斷。且上
訴人於原審曾表明：伊於八十六年一月間單獨申請續約登記，並
於九十年三月二十日併加入鄭李月琴申請續約，該部分申請係於
法定期間內合法提出，而由三重市公所受理函復在案等語，復有
被上訴人提出之該公所受理單獨申請租約登記通知書足憑（分見
原審卷二九、七八頁及一審卷(一)二四五頁），其於九十年三月二
十日之再次單獨申請租約登記，得否謂其於租期屆滿後無請求繼
續承租（放棄耕作權）之意思？亦待澄清。又上開三重市公所九
十年一月十五日現場勘查紀錄三「勘查結果」欄，記明出租人提
出異議說明為：「原租約為稻田使用，現變更為旱地使用，承租
人並無自行耕作，而係出租他人使用，違反耕地三七五減租條例
第十六條之規定不自行耕作，原租約無效，出租人得收回租地，
為此提出異議」（分見同上卷三○四、三○五頁），似見被上訴
人對該勘查紀錄之現場為系爭租約土地及地上確種有作物之耕作
事實不為爭執，否則何須異議為「旱地使用」或「出租他人使用
」？果爾，則能否逕謂該勘查紀錄無從證明上訴人有耕作之事實
，即滋疑問。另上訴人九十一年九月二十五日提出之圖片補充說
明既載稱：「圖(一)、圖(二)為九十年二至三月實際農作圖片（照片
），同時間亦為重陽橋附近市地重劃區內地上農林作物，由台北
縣農業局、地政局現場查估時間」（見一審卷(一)九○頁背面），
並於事實審一再抗辯：本件涉及土地重劃及地上物重估問題，三
重市公所曾於九十年一月十九日、一月三十日、二月二十七日、
三月六日辦理地上物重估（被上證八），及九十一年八月二十二
日由台北縣地政局、農業局等會同辦理地上農林耕作物異議案補
估會勘紀錄，均足證伊有耕作之事實等語（分見原審卷七九、一
五○～一五四、一七五頁及一審卷(一)一○四～一三七頁），其中
「被上證八」之四份地上農林作物調查表已載明種有地瓜葉等多
項作物，補估會勘紀錄結論欄復載明：「一、農林作物數量、金
額並無異議。二、針對耕作者部分，係由三七五租約承租者戊○
○及鄭其成合法繼承人鄭李月琴、己○○共同耕作。三、查估更
正為戊○○、鄭李月琴、己○○三人，補償清冊併同更正」，且
經台北縣地政局、農業局、三重市公所及三重地政事務所之代表
共同會勘，有各該調查表暨會勘紀錄足憑（分見原審卷一五○～
一五四頁及一審卷(一)一三六、一三七頁）。原審未遑併為斟酌，
徒以上述理由遽認上訴人未有使用收益租地之事實，並有可議。
再者，甲○○既於原審提出其與出租人、上訴人間終止系爭附表
乙2 項次土地租約協議書一份，並表示撤回其第二審上訴（分見
原審卷一六八～一七○頁），究竟上訴人租期屆滿後有無放棄耕
作權而無耕作之實？此與系爭租約之法律關係是否存在攸關頗切
，原審未予調查明晰，尤非無再進一步推求之必要。上訴論旨，
執以指摘原判決不當，求予廢棄，不能認為無理由。
據上論結，本件上訴為有理由。依民事訴訟法第四百七十七條第
一項、第四百七十八條第二項，判決如主文。
中　　華　　民　　國　九十六　年　　二　　月　　八　　日
                      最高法院民事第八庭
                          審判長法官  朱　建　男
                                法官  顏　南　全
                                法官  許　澍　林
                                法官  鄭　傑　夫
                                法官  蘇　清　恭
      本件正本證明與原本無異
                                      書  記  官
中　　華　　民　　國　九十六　年　　二　　月　二十六　日
                                                      Ｅ
